臺灣臺中地方法院民事判決　九十三年度訴字第一二九三號
　　原　　　告　甲○○
　　訴訟代理人　林俊雄　律師
　　被　　　告　合作金庫銀行股份有限公司
　　法定代理人　曾銘宗
　　訴訟代理人　蔡得謙　律師
　　　　　　　　何立斌　律師
右當事人間請求返還不當得利事件，經本院於民國九十三年八月十六日言詞辯論終結
，判決如左：
    主      文
原告之訴及假執行之聲請均駁回。
訴訟費用由原告負擔。
    事      實
一、原告方面：
  (一)被告於民國九十二年一月二十七日以對原告尚有借款債權新臺幣（下同）二百七
    十九萬零一百三十二元，及受償不足之利息、違約金二十萬三千三百三十一元，
    合計二百九十九萬三千四百六十三元，聲請鈞院強制執行（即鈞院九十二年度執
    字第四六九八號強制執行事件），就原告所有土地及房屋予以執行，嗣經拍賣所
    得金額九百萬元，分配結果被告僅優先受償分配執行費七千九百五十八元外，其
    餘均未獲得分配，原告則於同年十月二十四日，以當時已無其他財產可供清償，
    請求被告同意以本金減半，不計利息，一次清償方式了結債務，以陳情書向被告
    提出和解方案，被告則於九十三年二月九日函覆，同意原告於九十三年二月二十
    日前，將九十二萬五千二百六十七元匯入被告指定帳戶內之條件，達成和解，原
    告收到被告回覆之函件後，即將上開金額全數匯入被告指定帳戶，原告既然已履
    行和解條件，債權債務關係自已全部消滅，鈞院復以另有土地增值稅退稅款二百
    五十二萬二千九百八十五元可供分配，而作第二次分配，除分配執行費外及第一
    順位抵押權人張信杰外，亦分配被告上次受償不足之利息、違約金二十萬三千三
    百三十一元及借款本金六十八萬二千三百六十一元，共計八十八萬五千六百九十
    二元，原告隨即具狀向鈞院即表明已與被告和解及原告已履行債務之意旨，但被
    告卻仍於九十三年三月九日領取上開八十八萬五千六百九十二元。被告不顧原告
    異議，而仍領取第二次分配金額，自屬無法律上之原因受有利益，至原告受有損
    害，被告依法自應返還其所受利益及自受領後翌日起至返還日止，按年息百分之
    五計算之利息。
  (二)關於土地增值稅退稅款是否能夠退稅，乃係屬行政機關之措施，對原告而言可以
    退稅乃純屬意外，原告事前毫無所知，原告請求和解時，完全出於解決兩造之借
    款債權債務問題，並無詐欺之意思。關於原告所提供之「金融機構金錢債權評價
    報告書」，係由被告指定鑑定單位，通知原告繳納鑑定費，所為之鑑定，鑑定結
    果只有被告收到，原告並未收到鑑定結果書。
  (三)況且本件和解內容為一次清償九十二萬五千二百六十七元，較諸被告嗣後因退還
    土地增值稅所分配之金額僅為八十八萬五千六百九十二元為多，更無施用詐術之
    情事。
  (四)被告於原告清償和解金額後，即將債權憑證及借據原件交還原告，其於鈞院執行
    處第二次分配受通知之時，應依通知函內所示，於分配日攜帶鈞院九十二年執酉
    字第四六九八號債權憑證到院，被告卻未攜帶該債權憑證，竟然利用法院人員之
    疏失，詐領分配款，並領取新的債權憑證，自屬故意不法領取分配款，亦屬侵權
    行為，故原告亦得依據侵權行為之法律關係，請求被告負損害賠償責任。
  (五)綜上，聲明請求：1.被告應給付八十八萬五千六百九十二元，及自九十三年三月
    十日起至清償日止，按年息百分之五計算之利息，2.願供擔保請准宣告假執行。
二、被告方面：
  (一)被告於九十二年一月二十七日以對原告有借款債權本息及違約金共二百九十九萬
    三千四百六十三元為由，於鈞院九十二年執字第四六九八號強制執行事件，聲請
    就原告所有土地及房屋予以執行，原告遂於同年十月二十四日以陳情書致函被告
    ，陳明已無其他可供清償之財物，請求被告融通本金減半不計息，以一次清償方
    式處理了結債務，被告於九十三年二月九日函覆原告，同意以現金九十二萬五千
    二百六十七元達成和解。但原告所提供之「金融機構金錢債權評價報告書」，內
    容記載原告無其他可供清償之財物及確無能力清償其借款債務等語，致被告信以
    為真，另原告於九十二年十二月十五日致函被告，再表示其因無力償還致所提供
    擔保房屋遭拍賣抵償，但尚不足清償全部債務，其確實已無力清償，為能使原告
    清理本案，願意向親友籌借現金，一次償還九十萬元之現金，尚欠不足之本金、
    利息及違約金，請求被告予以折讓並和解，以解決懸案等語，誘引被告成立和解
    俾利打消部分呆帳，被告於九十三年二月九日函覆原告同意以現金九十二萬五千
    二百六十七元和解，並拋棄債權額達二百餘萬元。原告於九十二年十月初明知渠
    對臺中市稅捐稽徵處有土地增值稅退稅債權達二百五十二萬二千九百八十五元，
    並進而於九十二年十月十三日，即原告於九十二年十月二十四日陳情書表明「確
    實已無其他可供清償之財物」之前，即向臺中市稅捐稽徵處申請退稅，甚且臺中
    市稅捐稽徵處黎明分處九十二年十一月三日公函亦以副本同知原告得辦理退稅款
    二百五十二萬二千九百八十五元，足見原告所稱土地增值稅退稅款係稅捐機關之
    行政措施，純屬意外，其事前毫無所知云云，為屬不實在。由此可知，原告圖卸
    清償債務責任，俾利侵取退稅分配款，顯有故意隱匿其財產而為不實之陳述，甚
    且提出內容不實之「金融機構金錢債權評價報告書」，致被告陷於錯誤，誤信原
    告無力清償債務，致同意和解，被告於發現被詐欺後，隨即於九十三年五月十四
    日函覆原告，已依據民法第九十二條第一項之規定撤銷和解之意思表示，故被告
    受領第二次分配款項八十八萬五千六百九十二元，應屬有法律上之原因，並無不
    當得利。
  (二)關於「金融機構金錢債權評價報告書」乃原告請求被告和解時，被告依據正常作
    業流程，需要求原告自行尋找公正之金融鑑定機構評估其金錢債權，作成金錢債
    權評價報告送交被告，以作為斟酌之參考，原告於九十二年十一月十二日，自行
    與臺灣金融資產服務股份有限公司簽訂金錢債權評價委託書，於九十二年十一月
    二十一日即作成評價報告書，並將正本送交被告所屬南投分行，但鑑定報告內容
    ，卻與事實不符，又依照金錢債權評價委託契約書第四條之約定，原告亦有提出
    詳細完整之檔案資料或通知被告提供之義務，原告圖卸清償債務之責任，明知其
    對臺中市稅捐稽徵處有土地增值稅退稅債權二百五十二萬二千九百八十五元，竟
    故意隱匿，未主動向被告或鑑定機構陳報，致被告為錯誤之意思表示，另鑑定機
    構亦因原告故意隱匿其債權，所作成之評價報告書即與事實不符，自不得拘束被
    告。
三、法院得心證之理由：
  (一)原告起訴主張被告於九十二年一月二十七日以對原告尚有借款債權二百七十九萬
    零一百三十二元，及受償不足之利息、違約金二十萬三千三百三十一元，合計二
    百九十九萬三千四百六十三元，故而向本院強制執行（即本院九十二年度執字第
    四六九八號強制執行事件），就原告所有土地及房屋予以執行，嗣經拍賣獲得金
    額九百萬元，分配結果，被告僅優先受償分配執行費七千九百五十八元外，其餘
    均未獲得分配，原告於同年十月二十四日，以當時已無其他財產可供清償，請求
    被告同意以本金減半，不計利息，一次清償方式了結債務為由，以陳情書向被告
    提出和解方案，被告則於九十三年二月九日函覆，同意原告於九十三年二月二十
    日前，將九十二萬五千二百六十七元匯入被告指定帳戶內之條件，達成和解，原
    告收到被告回覆之函件後，即將上開金額全數匯入被告指定帳戶，其後本院另以
    有土地增值稅退稅款二百五十二萬二千九百八十五元可供分配，而於九十三年三
    月九日作第二次分配，除分配執行費外及第一順位抵押權人張信杰外，亦分配被
    告上次受償不足之利息、違約金二十萬三千三百三十一元及借款本金六十八萬二
    千三百六十一元，共計八十八萬五千六百九十二元，原告隨即具狀向本院即表明
    已與被告和解及原告已履行債務之意旨，但被告卻仍於九十三年三月九日領取上
    開八十八萬五千六百九十二元等事實，提出本院民事執行處通知分配表彙總表、
    本院九十二年執酉字第四六九八號債權憑證、陳情書稿、合作金庫南投分行九十
    三年二月九日合金投逾字第０九三０００００七五二號函、本院民事執行處第二
    次分配表彙總表、原告民事聲明狀、合作金庫南投分行九十三年五月二十四日合
    金投逾字第０九三００００三００二號影本各一件為證，被告對上情亦不爭執，
    堪信屬實。又被告抗辯：原告另於九十二年十二月十五日致函被告，再表示其因
    無力償還致所提供擔保房屋遭拍賣抵償，但尚不足清償全部債務，其確實已無力
    清償，為能使被告清理本案，願意向親友籌借現金，一次償還九十萬元之現金，
    尚欠不足之本金、利息及違約金，請求被告予以折讓並和解，以解決懸案等語，
    提出原告所書立之申請書一紙為證，可信為真。另臺中市稅捐稽徵處黎明分處九
    十二年十一月三日中市稅黎分一字第０九二００一二０六九號函亦以副本同知原
    告得辦理退稅款二百五十二萬二千九百八十五元之事宜，並經本院調閱本院九十
    二年度執字第四六九八號民事執行卷宗查核所附之公文函屬實，原告對上開事實
    不爭執外，並自承其約於九十二年十一月五日有收到臺中市稅捐稽徵處黎明分處
    前揭函，堪信原告於九十二年十一月五日已知悉得辦理退稅事宜。
  (二)按因被詐欺或被脅迫而為意思表示者，表意人得撤銷其意思表示，民法第九十二
    條第一項定有明文，又民法第九十二條第一項所謂之詐欺，並不以積極之欺罔行
    為為限，單純之緘默，除法律上、契約上或交易上之習慣上就某事項負有告知之
    義務者外，其緘默並無違法性，雖與本條項所謂之詐欺不合，是消極不作為施用
    詐術之行為，與單純之沉默不同，但有消極的隱匿、掩飾事實之行為，而故意不
    為告知，則仍構成所謂之消極詐欺行為。經查，本件原告雖於九十二年十月二十
    四日即以當時已無其他財產可供清償，請求被告同意以本金減半，不計利息，一
    次清償方式了結債務，以陳情書向被告提出和解方案，當時原告曾於同年九月五
    日及十月二日分別二度向臺中市稅捐稽徵處黎明分處聲請就其所有坐落臺中市○
    ○區○○段三四五、三四六地號二筆土地，申請不課徵土地增值稅，均未獲准許
    ，此可參照原告所提出之臺中市稅捐稽徵處黎明分處之函文二份附卷可參，然原
    告於同年十一月五日則既以接獲臺中市稅捐稽徵處黎明分處通知其辦理退稅符合
    規定，准予辦理之公文，卻仍於九十二年十二月十五日致函被告，再表示其因無
    力償還致所提供擔保房屋遭拍賣抵償，但尚不足清償全部債務，其確實已無力清
    償，為能使被告清理本案，願意向親友籌借現金，一次償還九十萬元之現金，尚
    欠不足之本金、利息及違約金，請求被告予以折讓並和解，以解決懸案之意旨，
    足見原告確實有隱匿其尚有一筆高達二百五十二萬二千九百八十五元退稅款之事
    實，而欲以其無力償還債務之狀態，向被告為和解之要約，益見原告確有以消極
    之隱匿事實行為，原告主張其對上開退稅金額，毫無所悉，顯不足採。至於被告
    雖於九十三年二月九日函覆原告，同意原告於九十三年二月二十日前，將九十二
    萬五千二百六十七元匯入被告指定帳戶內之條件，達成和解，然兩造達成和解後
    ，被告即放棄高達二百零六萬八千一百九十六元（即0000000-000000=0000000）
    之債權利益，原告以本件和解內容為一次清償九十二萬五千二百六十七元，較諸
    被告嗣後因退還土地增值稅所分配之金額僅為八十八萬五千六百九十二元為多，
    應無施用詐術之情事云云，要非可採。
  (三)復按無法律上之原因而受利益，致他人受損害者，應返還其利益。雖有法律上之
    原因，而其後已不存在者，亦同，民法第一百七十九條定有明文，次查，本件被
    告抗辯其於發現遭原告詐欺後，隨即於九十三年五月十四日函覆原告，已依據民
    法第九十二條第一項之規定撤銷和解之意思表示，提出合作金庫銀行南投分行九
    十三年五月二十四日合金投逾字第０九三００００三００二號函附卷可參，並為
    原告所不爭執，則兩造間之和解意思表示既經被告為撤銷意思表示，其原所成立
    之和解關係，即已溯及失效，則縱使被告於九十三年三月九日受領八十八萬五千
    六百九十二元時，因兩造間尚有和解契約存在，原告受領該項利益為無法律上原
    因，然和解契約事後既遭被告為撤銷之意思表示，被告自仍得依據原有債權憑證
    ，受領該部分之金額，是原告主張被告為無法律上原因云云，應非可採。
  (四)又按因故意或過失，不法侵害他人之權利者，負損害賠償責任。故意以背於善良
    風俗之方法，加損害於他人者亦同，民法第一百八十四條定有明文，再查，本件
    被告既因原告施用詐術，同意與原告為和解，放棄其餘之債權，然其事後即因知
    悉其遭原告詐欺，其對於原告所隱匿之財產聲請參與分配，自難認為其主觀上有
    何不法故意或過失可言，至於被告雖於原告清償和解金額後，將債權憑證及借據
    原件交付原告，而當時其雖未持有債權憑證原本，然其向執行法院領取分配款，
    縱認有施用詐術，其施用對象亦屬法院，並非原告，是原告亦難據此請求損害賠
    償。
  (五)綜上所述，原告依據不當得利及侵權行為之法律關係，請求被告給付八十八萬五
    千六百九十二元，及自九十三年三月十日起至清償日止，按年息百分之五計算之
    利息，為屬無據，應予駁回，其假執行之聲請，亦失其依據，應併予駁回。
四、本件判決之基礎已臻明確，兩造其餘之攻擊防禦方法及舉證，於判決結果均無影
    響，毋庸一一論列，末此敘明。
五、據上論結，本件原告之訴為無理由，依民事訴訟法第七十八條，判決如主文。
中　　　華　　　民　　　國　　九十三　　年　　　八　　　月　　三十一　　日
                                臺灣臺中地方法院民事第三庭
~B法　　　官　許　石　慶
右為正本係照原本作成
如不服本判決，應於判決送達後二十日內，向本院提出上訴狀。
中　　　華　　　民　　　國　　九十三　　年　　　九　　　月　　　二　　　日
~B法院書記官
